臺灣雲林地方法院民事判決　　　　　　　93年度家訴字第34號
原　　　告　丙○○
法定代理人　乙○○○
訴訟代理人　劉炯意律師
被　　　告　甲○○
訴訟代理人　林富村律師
上列當事人間請求夫妻剩餘財產分配事件，於94年02月21日辯論
終結，本院判決如下：
    主      文
被告應給付原告新台幣壹佰壹拾壹萬陸仟玖佰肆拾柒元，及自民
國九十三年九月十七日起至清償日止，按年息百分之五計算之利
息。
原告其餘之訴駁回。
訴訟費用由被告負擔三分之一；餘由原告負擔。
本判決原告勝訴部分，於原告以新台幣拾捌萬元為被告供擔保
後，得假執行。但被告如於假執行程序實施前，以新台幣壹佰壹
拾壹萬陸仟玖佰肆拾柒元為原告預供擔保，得免為假執行。
原告其餘假執行之聲請駁回。
    事      實
甲、原告方面：
一、聲明：
(一)、被告應給付原告新臺幣（下同）0000000 元，及自92年05月
    10日起至清償日止，按年息百分之5計算之利息。
(二)、原告願供擔保請准宣告假執行。
二、陳述：
(一)、原告與被告於民國70年結婚，嗣被告於90年12月18日對原告
    提起離婚訴訟，並由法院於92年05月09日判決離婚確定，有
    而自殺，經急救後，目前仍呈植物人狀態，嗣經法院宣告其
    為禁治產人，並由法院選定原告之母親乙○○○為原告之監
    護人，亦有台灣高等法院台南分院93年度家抗字第30號民事
    裁定影本1 份佐證。
(二)、按「法定財產制消滅時，夫或妻現存之婚後財產，扣除婚姻
    關係存續中所負債務後，如有剩餘，其雙方剩餘財產之差額
    ，應平均分配。」、「夫妻現存之婚後財產，其價值以法定
    財產制消滅時為準。但夫妻因判決而離婚者，以起訴時為準
    」。民法第1030條之1 第1 項、第1030之4 定有明文。查兩
    造夫妻現存之婚後財產，經初步估計雙方之婚後財產，如附
    表所示。而原告之婚後財產，計為320 萬4900元，被告之婚
    後財產，計為939 萬1394元，有附表原告及被告之財產明細
    表1 份為證。依上開規定，以起訴時計算兩造剩餘財產價值
    之差額，被告較原告多出618 萬6490元，則依上揭法條規定
    ，原告可向被告請求給付309 萬3247元，為此提起本件訴訟
    等語。
(三)、對於被告抗辯之陳述：
１、按民事訴訟法第255 條第1 項規定，訴狀送達後，原告不得
    將原訴變更或追加，但有下列各款情形之1 者，不在此限：
    (2)請求之基礎事實同一者。(3)擴張或減縮應受判決事項之聲
    明者。原告在請求基礎事實同一之原則下，擴張及減縮應受
    判決事項之聲明，應符合上述規定。
２、原告於41年09月20日出生，年長被告2 歲，61年畢業於美和
    護專，同年進入岡山空軍醫院擔任護士，並先後轉進鳳山市
    中正國小、高雄市立凱旋醫院擔任公職護理人員，期間約一
    、二十年，並領有退撫金，退休後亦曾到護校任教。兩造於
    70年間結婚，兩造購買之第1 筆土地，為73年06月28日、74
    年08月07日於該土地上興建建物，而距此期間，原告已工作
    十餘年，且被告自72年08月退伍，亦已工作一、二十年之久
    ，醫師收入豐厚，故兩造當時有相當積蓄，且當時土地房價
    亦屬低廉，兩造當有能力購買附表編號1 、2 所示房地。
３、被告辯稱附表編號1 、2 所示房地，係無償取得，不得列為
    聯合財產部分，原告否認之。經查，系爭土地是被告於73年
    06月28日以買賣為原因取得所有權，而地上建物於74年08月
    07日以第一次登記（應為起造人）取得所有權，有土地及建
    物登記謄本可稽。而以上之文書為公文書，依民事訴訟法第
    355 條第1 項規定，應推定為真正。又原告之法定代理人，
    確實清晰記憶兩造當時是以約300 萬元之價格購買，而登記
    在被告名下，絕非被告從其母親處無償取得。被告提出之合
    建契約，只能證明被告之母親王趙敏曾提供74平方公尺與建
    商合建，無法證明系爭房地是無償贈與被告的，故被告所言
    ，顯屬不實。
４、附表編號3 所示房屋，其地上基地即台北縣樹林鎮○○段10
    94地號土地，固為被告受贈取得（土地部分，原告未主張分
    配）。惟其上建物即附表編號3 所示房屋，則非被告之祖父
    趙登於78年03月04日同時贈與。依系爭建物登記謄本記載被
    告於73年12月12日以第一次登記（應為起造人）為原因，而
    登記為所有權人，自非被告無償取得。原告雖提出其祖父出
    具之各項收據，此應為被告當時在高雄工作，無法處理台北
    之事務，而由家人代為處理所致。退萬步言，縱使當時被告
    受到部分資助，而取得上述房地，則被告取得者為金錢，亦
    非上述房屋，且非全部無償取得，自應列為兩造婚後取得之
    聯合財產分配。
５、被告於79年取得附表編號4 、5 所示之房地，當時確實以兩
    造之積蓄買受，不足部分再向台灣省合作金庫（下簡稱合作
    金庫）貸款，設定最高限額抵押權440 萬元，足見系爭房地
    ，絕非被告之母親所購買，被告雖提出其母親之匯款資料，
    其間從79年04月至83年11月，匯款金額共計747 萬元，與上
    述房地之購買時間，雖有部份重疊，但無法證明是購買上述
    房地之用。如全為購買房地之用，被告何須貸款？而且系爭
    房地貸款，直到86年才清償完畢，故上述匯款之原因，或為
    借款、或為寄託、或為贈與、或為其他原因？因原告已呈植
    物人狀態而無法言語。但從上述資料，卻可顯示系爭房地，
    絕非被告無償取得。
６、被告辯稱附表編號6 所示汽車，係由其母親匯款給被告而購
    買，為無償取得，並以3 張匯款單為證。惟查，系爭汽車是
    被告於84年所購得，此時被告已行醫十餘年，行醫收入豐厚
    ，實無接受其母親資助必要。而且，其母親多年來一直匯款
    給被告，據悉係因被告行醫所得，大部分交由其母親管理，
    因此，原告曾向家人抱怨，故不得僅以匯款資料即證明為被
    告無償取得之財產。
７、又查，被告從小就失去父親，母親王趙敏為小學老師，今已
    高齡80歲，應已退休20年，當時小學老師收入有限，且須栽
    培被告就讀私立高雄醫學院，所費不貲，且王家家境普通，
    並非富家，因此，客觀上被告母親應無能力於79年至84年間
    無償給予被告797 萬元。原告主張被告所得交由其母親管理
    ，應較為合理。被告母親之匯款，只是返還所管理之金錢，
    系爭房地應非被告之母親無償贈與。
８、被告辯稱編號4 、5 之高雄房地，已貸款500 萬元，並設定
    抵押權部分，固有土地及建物登記謄本可佐。惟查，該房地
    之借款日期，為93年04月30日，已為兩造離婚確定後所發生
    之債務，被告所為上開借款，不得列為兩造之共同債務，亦
    不得從被告之婚後財產扣除等語。
乙、被告方面：
一、聲明：
(一)、駁回原告之訴及假執行聲請。
(二)、如受不利判決，願供擔保請准宣告免為假執行。
二、陳述：
(一)、按訴狀送達後，原告不得將原訴變更或追加他訴，民事訴訟
    法第255 條第1 項前段定有明文。查原告起訴時其訴之聲明
    為：「被告應給付原告新台幣（下同）100 萬元」，嗣於訴
    狀送達後，原告將原訴變更或追加為「被告應給付原告800
    萬元或309 萬3247元」，其請求之基礎事實並非同一，被告
    不同意其變更或追加，合先敘明。
(二)、按法定財產制關係消滅時，夫或妻現存之婚後財產，扣除婚
    姻關係存續中所負債務後，如有剩餘，其雙方剩餘財產之差
    額，應平均分配。但因繼承或其他無償取得之財產，不在此
    限，民法第1030之1 第1 項第1 款定有明文。
(三)、被告係43年04月27日出生，高雄醫學院畢業後，於70年10月
    09日入伍，當陸軍少尉，72年08月23日退伍，有台北市團管
    區補發退伍證遺失證明可稽（被證6）。 被告於77年02月至
    78年間前後1 年多時間，前往日本新潟大學醫學部整形外科
    當見習醫生，有日本新潟大學醫學部78年09月14日核發之在
    學證明書（被證7）、 及日本新潟大學醫學部教授田島達池
    保證書足稽（被證8）。 被告之配偶丙○○亦在日本陪同被
    告居住3 個多月，不但1 年多沒有賺錢，反而花掉大筆學費
    、食宿等費用，幸賴母親王趙敏的接濟，始能渡過難關。原
    告雖於61年擔任護士，但為基層護士，薪水有限，當時還須
    資助其兩位弟弟學費，70年與被告結婚時並無任何嫁妝，因
    此，不論原告工作多久，其所得並未帶進夫家。被告72年08
    月23日退伍後，初僅擔任住院醫師，薪資微薄，豈有能力在
    73、74年間置產。
(四)、原告主張之附表編號1 、2 所示房地，係被告之母親王趙敏
    於73年06月間，提供其所有台北市○○區○○段3 小段851
    地號土地與贊泰建設股份有限公司（下簡稱贊泰公司）合作
    興建房屋，有合作興建房屋合約書可稽。而依上開合約書之
    附約記載，茲經雙方同意於原合約第4 條增訂條款：「原合
    約第4 條：房屋分配甲乙雙方同意依附圖標示之A 棟壹、貳
    樓由甲方（即被告之母親王趙敏）分得（包括房屋及依房屋
    面積應得之土地持分權）其外之房屋及依房屋面積應得之土
    地持分權歸乙方（即贊泰公司）（被證2）。 又依該合約書
    之附件A1即一樓為王趙敏所有、A2即二樓為被告所有（被證
    2）， 足見被告取得二樓房地，係被告之母親王趙敏提供土
    地與建商合建而來。而土地之移轉，當然要以買賣為原因始
    得過戶。至於建物，以被告為起造人，乃一般合建慣例，對
    地主的保障方式，且能省掉房屋之契稅，如原告仍否認，請
    求鑑定該合約書之制作年份。況該土地買賣日期係73年06月
    28 日 ，距被告退伍之72年08月23日僅10個月而已，豈有資
    力購買系爭房地？原告主張該房地，是以約300 萬元購得等
    情，應有不實。被告母親王趙敏提供土地與贊泰公司合建分
    得之房地，而登記予被告，係被告無償取得之財產，自非聯
    合財產、或現存之婚後財產，原告自不得請求分配。
(五)、附表編號3 所示房屋，雖以被告名義新建，惟係被告之祖父
    趙登連同該房屋之基地，於78年03月04日所贈與，有贈與所
    有權移轉契約書影本可稽（被證3）、 及贈與稅繳清證明書
    影本為證 (被證4)。上開房屋，確係被告之祖父趙登興建之
    三層鋼筋混凝土造房屋，而將第一層贈與被告，有建築師謝
    世慶於72年07月09日出具予趙登之暫借條記明：「茲暫借趙
    登先生住宅新建工程建築師公費（繳納台灣省建築師公會台
    北縣辦事處之預繳款）新台幣19萬3308元整（工程發包後開
    正式收據）」（被證10）、繳納住宅新建工程建築師公費及
    72年06月07日繳納72建字第741 號建築執照規費收據（被證
    11）。復有萬清水電工程有限公司於73年06月20日向趙登請
    款20萬元之公寓水電工程之請款單，上面並有建築師謝世慶
    簽名（被證12）。又該萬清水電有限公司於73年10月22日向
    趙登請款15萬元之公寓水電總工程款之請款單，其上並有建
    築師謝世慶批示之「通線完畢」及簽名（被證13）。何況該
    房屋係於73年12月12日所興建，此有原告提出之建物登記謄
    本可參，此距被告退伍之72年08月23不到一年六個月。被告
    退伍後，僅當住院醫師，薪資微薄，豈有資力建築上開房屋
    ？又上開房屋，趙登以被告為起造人，其目的在於省掉房屋
    契稅之便宜措施。綜上所述，附表編號3 所示房屋，確係被
    告祖父趙登建築而贈與，係被告無償取得之財產，自非聯合
    財產、或現存之婚後財產，原告不得請求分配。
(六)、附表編號4 、5 所示房地，係79年04月28日起至同年05月11
    日止，由被告母親王趙敏匯款計397 萬元（被證15、16、17
    、18、19）配合向合作金庫貸款所購買，而登記為在被告名
    下，此有被告母親王趙敏匯款予丙○○之匯款資料可資證明
    。又被告母親王趙敏自81年03月19日起至83年11月10日止陸
    續匯款350 萬元予被告（被證20、21、22、23）清償上開合
    作金庫之貸款。原告主張上開匯款原因，或為借款、或為寄
    託、或為其他原因，均屬無稽。再者，被告於77年02月至78
    年間前後一年多前往日本新潟大學醫學部整形外科當見習醫
    生，已如上述。被告之配偶丙○○亦在日本陪同被告居住三
    個多月，不但一年多沒有賺錢，反而花掉大筆學費、食宿等
    費用，全賴母親王趙敏之接濟，始能渡過難關。則返台迄至
    79年05月03日，短短不過幾個月，被告焉有鉅大資金購買上
    開房地？足見上開房地，係被告母親王趙敏匯款配合合作金
    庫貸款所購買，而登記與被告，屬被告無償取得之財產，自
    非聯合財產、或現存之婚後財產，原告自不得請求分配。何
    況上開房地已借款500 萬元，並設定抵押權在案，亦有土地
    登記謄本可佐。
(七)、附表編號6 所示汽車，係被告母親王趙敏於84年07月25日分
    別匯款20萬元、18萬元、12萬元予被告（被證25）所購買，
    而贈與被告，上開汽車係被告無償取得之財產，非聯合財產
    、或現存之婚後財產，原告亦不得請求分配。被告之祖父王
    篆世代行醫，有
    ，頗有積蓄，被告之祖父過世後，由被告之父母繼承部分遺
    產。被告行醫之初，僅當住院醫師，薪水微薄，且當過雲林
    縣四湖衛生所醫生，其收入不多。診所開業亦係租屋，在鄉
    下開診所，其收入尚須支付房租，所餘不多，豈有所得交由
    母親管理？因此，原告稱「據悉因被告行醫所得，大部分交
    由其母管理」及「故其母之匯款，只是返還所管理之金錢」
    等語，均屬不實。
丙、本院調閱91年度婚字第21號離婚事件卷宗、91年度禁字第19
    號宣告禁治產事件卷宗、92年度監字第84號選定監護人事件
    卷宗。
    理      由
甲、按訴狀送達後，原告不得將原訴變更或追加，但請求之基礎
    事實同一、擴張或減縮應受判決事項之聲明、或不甚礙被告
    之防禦及訴訟終結者，不在此限。民事訴訟法第255 條第1
    項第2 款、第3 款、第7 款分別定有明文。本件原告起訴請
    求被告應給付原告100 萬元，及自起訴狀繕本送達翌日起至
    清償日止按年息百分之5 計算之利息；嗣於93年10月28日改
    為被告應給付原告800 萬元、及自92年05月10日起至清償日
    止按年息百分之5 計算之利息；再於94年01月05日改為被告
    應給付原告309 萬3247元，及自92年05月10日起至清償日止
    按年息百分之5 計算之利息，並均陳明願供擔保請准宣告假
    執行，分別有原告提出之起訴狀及準備書狀可稽。核上開請
    求給付之數額，雖先後不同，惟請求之基礎事實同一、屬於
    擴張與減縮應受判決事項，並不甚礙被告之防禦及訴訟終結
    。揆諸上開規定，應為法之所許。被告不同意，洵屬無據，
    應先說明。
乙、本件雙方不爭執的事實：
一、兩造起訴離婚的時間，為90年12月18日，於92年05月09日判
    決離婚確定。
二、兩造對於現存之婚後財產，除取得原因爭點如下列丙點所示
    外，計有如附表財產明細表編號1 至8 所示之財產。
三、目前土地之公告現值及房屋之課稅現值，經逐年調整後，已
    逐漸接近市價，兩造為節省鑑定費用支出，因而附表財產明
    細表編號1 至8 所示之財產，合意以下列金額作為財產價值
    ，即附表：(一)編號1 所示土地以0000000 元計價。(二)編號2
    所示房屋以220600元計價。(三)編號3 所示房屋以240100元計
    價。(四)編號4 所示土地以0000000 元計價。(五)編號5 所示房
    屋以349100元計價。(六)編號6 所示汽車以80000 元計價。(七)
    編號7 所示土地以0000000 元計價。(八)編號8 所示土地以00
    00000元計價。
丙、本件雙方的爭點：
一、附表編號1 、2 所示房地，是否為被告之母親王趙敏與贊泰
    公司合建房屋分得，而無償贈與被告之財產，得否為夫妻婚
    後剩餘財產之分配標的。
二、附表編號3 所示房屋，是否為被告之祖父趙登贈與被告，而
    無償取得之財產，得否為夫妻婚後剩餘財產之分配標的。
三、附表編號4 、5 所示房地，是否為被告之母親王趙敏先後匯
    款747 萬元購買，而登記在被告名下之財產，得否為夫妻婚
    後剩餘財產之分配標的。
四、附表編號6 所示汽車，是否為被告母親王趙敏先後匯款20萬
    元、18萬元、12萬元購買，而無償贈與被告，得否為夫妻婚
    後剩餘財產之分配標的。
丁、本院判斷：
一、附表編號1 、2 所示房地，為無償贈與取得，原告不得主張
    列入夫妻婚後剩餘財產分配。
(一)、原告主張附表編號1 、2 所示房地，其土地是被告於73年06
    月28日（登記日期：73年09月11日）以「買賣」為原因而取
    得所有權，地上建物於74年08月07日（登記日期：74年09月
    23日）以「第1 次登記」取得所有權，有原告提出之土地及
    建物登記謄本為憑。上開文書為公文書，應推定為真正。而
    且原告之法定代理人確實清晰記憶兩造當時是以約「300 萬
    元」之價格購買，而登記在被告名下，絕非被告從其母親處
    無償取得。被告提出之合建契約，只能證明被告之母親王趙
    敏曾提供74平方公尺與建商合建房屋，無法證明系爭房地，
    是無償贈與被告等情，固據原告提出系爭土地及建物登記謄
    本為憑。
(二)、被告則以附表編號1 、2 所示房地，係被告之母親王趙敏於
    73年06月間，提供其所有台北市○○區○○段3 小段851 地
    號土地與贊泰公司「合作興建房屋」，有合約書可稽。而依
    上開合約書之附約記載，茲經雙方同意於原合約第4 條增訂
    條款：「原合約第4 條：房屋分配甲乙雙方同意依附圖標示
    之A 棟壹、貳樓由甲方（即王趙敏）分得（包括房屋及依房
    屋面積應得之土地持分權）其外之房屋及依房屋面積應得之
    土地持分權歸乙方（即贊泰公司）。又依該合約書之附件「
    A1」即一樓為王趙敏所有、「A2」即二樓為被告甲○○所有
    ，足見被告取得「二樓房地」，係被告之母親王趙敏提供土
    地與建商合建而來。而土地之移轉，當然要以「買賣」為原
    因始得過戶。至於建物，以被告為「起造人」，乃一般合建
    慣例，對地主的保障方式，能省掉房屋之契稅。何況該土地
    買賣日期係73年06月28日，距被告退伍之72年08月23日僅10
    個月，豈有資力購買系爭房地。原告主張系爭之房地，以約
    300 萬元購得等情，應有不實等語，置辯。
(三)、經查：被告之母親王趙敏提供其所有坐落台北市○○區○○
    段3 小段851 地號土地，於73年06月間，與贊泰公司「合作
    興建房屋」，有被告提出之合約書為憑。而依該合約書之附
    約記載，茲經雙方同意於原合約第4 條增訂條款如左：「一
    、原合約第4 條：房屋分配甲乙雙方同意依附圖標示之『A
    棟壹、貳樓』由甲方（指王趙敏）分得（包括房屋及依房屋
    面積應得之土地持分權）其外之房屋及依房屋面積應得之土
    地持分權歸乙方（指贊泰公司）。從該合約書附約記載以觀
    ，被告之母親王趙敏提供上開土地與贊泰公司合建房屋，可
    以分得『Ａ棟「壹樓」、「貳樓」房屋』，此觀合約書附約
    第一點記載可明。再依該合約書附件第2 頁記載台視名園『
    A1「王趙敏」（指一樓為王趙敏所有）、A2「甲○○」（指
    二樓為被告所有）』，有合約書附件資料可佐。參以被告之
    母親提供上開土地合建房屋，既可以分得『A 棟「壹樓」、
    及「貳樓」房屋』，惟分配結果王趙敏僅登記取得「Ａ棟壹
    樓房屋」，而「Ａ棟貳樓房屋」，卻登記與被告，則被告辯
    稱系爭房地係由王趙敏無償贈與取得，合於常情。原告主張
    系爭房地，係被告以300 萬元購得部分，此等變態事實，應
    由原告負舉證責任。原告就此並未舉證證明。衡諸上開房地
    ，土地雖以「買賣」及建物以「第1 次登記」取得所有權，
    固有土地及建物登記謄本可稽。而該謄本又為公文書，自應
    推定為真正。惟被告已提出合約書等資料佐證，並表示土地
    的移轉，要以「買賣」為原因過戶，建物以被告為「起造人
    」，屬一般合建慣例，且為保障地主之方式，並省掉房屋契
    稅等情，核屬坊間常見、眾所皆知之事，並不違經驗及論理
    法則。佐以系爭房地，依約分配結果本應分配與王趙敏取得
    ，惟事後竟將2 樓登記與被告取得，原告就此主張非無償取
    得，又未舉證證明，足信被告上開所辯，應堪信為真實。此
    部分原告主張系爭房地，非被告無償取得，應列入夫妻婚後
    剩餘財產之分配標的等情，不足採信。
二、附表編號3 所示房屋，非無償贈與取得，應列入夫妻婚後剩
    餘財產分配。
(一)、原告主張附表編號3 所示房屋，其地上基地即台北縣樹林鎮
    ○○段1094地號土地，固為被告受贈取得（土地部分，原告
    未主張分配）。惟其上建物即附表編號3 所示房屋，則非被
    告之祖父趙登於78年03月04日同時贈與。依系爭建物登記謄
    本記載被告於73年12月12日以「第一次登記」（應為起造人
    ）為原因，而登記為所有權人，自非被告無償取得，自應列
    為兩造婚後取得之聯合財產分配等語。
(二)、被告則以附表編號3 所示房屋，雖以被告名義新建，惟係被
    告之祖父趙登連同該房屋之基地，於78年03月04日所贈與，
    有贈與所有權移轉契約書影本、及贈與稅繳清證明書影本為
    證。上開房屋，確係被告之祖父趙登興建之三層鋼筋混凝土
    造房屋，而將第一層贈與被告，有建築師謝世慶於72年07月
    09日出具予趙登之暫借條記明：「茲暫借趙登先生住宅新建
    工程建築師公費（繳納台灣省建築師公會台北縣辦事處之預
    繳款）新台幣19萬3308元整（工程發包後開正式收據）」、
    繳納住宅新建工程建築師公費、及72年06月07日繳納72建字
    第741 號建築執照規費收據為證。而萬清水電工程有限公司
    於73年06月20日向趙登請款20萬元之公寓水電工程之請款單
    ，其上面並有建築師謝世慶簽名。而且萬清水電有限公司於
    73年10月22日向趙登請款15萬元之公寓水電總工程款之請款
    單，其上並有建築師謝世慶批示之「通線完畢」及簽名。何
    況該房屋係於73年12月12日所興建，亦有原告提出之建物登
    記謄本可參，此距被告退伍之72年08月23不到一年六個月。
    被告退伍後，僅當住院醫師，薪資微薄，豈有資力建築上開
    房屋？又上開房屋，趙登以被告為起造人，其目的在於省掉
    房屋契稅之便宜措施。該房屋確係被告祖父趙登建築而贈與
    ，係被告無償取得之財產，非聯合財產或現存之婚後財產，
    原告不得請求分配等語。
(三)、經查：附表編號3 所示房屋，登記日期為74年04月02日（73
    年12月12日為原因發生日期），由被告以第1 次登記而取得
    所有權。而該房屋之基地即台北縣樹林鎮○○段1094號地號
    土地，應有部分3 分之1 ，則由被告之祖父趙登於78年08月
    30日（原因發生日期：78年03月04日）贈與登記與被告，為
    兩造所不爭執，並有土地及建物登記謄本佐證。而系爭房屋
    ，究為何因登記與被告，則為兩造爭執重點，亦事涉得否列
    入夫妻婚後剩餘財產分配之範圍。
(四)、本院判斷：(1)被告提出之建築師謝世慶暫借條記事、繳納住
    宅新建工程建築師公費、建築執照規費收據、萬清水電工程
    有限公司之請款單，及經建築師謝世慶簽名並批示「通線完
    畢」等影本資料，僅能證明建築房屋過程。(2)惟該土地其上
    房屋為三層鋼筋混凝土造三層樓房，被告僅登記取得房屋1
    樓全部。該房屋既仍有2 、3 樓建造，因此，由地主趙登統
    籌規劃並由其與建築師接洽建造細節，合於常理。(3)再從系
    爭房屋之基地，係由被告之祖父趙登於78年08月30 日 贈與
    登記與被告，而房屋則於74年04月02日由被告以「第1 次登
    記」而取得所有權，兩者登記日期相差有年，核與一般贈與
    常以土地及建物同時為之常情不合。(4)再者，系爭房屋之基
    地，係趙登贈與部分，固有贈與所有權移轉契約書、及贈與
    稅繳清證明書等影本為證。惟系爭房屋則無相關資料佐證。
    參以該房屋興建時，其中一樓部分既然登記與被告，且被告
    當時有醫師執照，研判應係便利日後規劃執業診所使用，較
    合常理。(5)被告為系爭房屋之所有人，其提出之上開資料，
    僅能證明建造房屋時，由被告之祖父趙登經手，衡諸該房屋
    尚有2 、3 樓同時建造，因此，原告主張被告當時人在高雄
    工作，無法處理台北事務，而由家人即趙登代為處理，應可
    採信。被告主張系爭房屋，為無償贈與取得，不足採信。從
    而，原告主張系爭房屋，非被告無償贈與取得，應列入夫妻
    婚後剩餘財產分配，自無不合。
三、附表編號4 、5 所示房地，非無償贈與取得，應列入夫妻婚
    後剩餘財產分配。
(一)、原告主張附表編號4 、5 所示房地，係以兩造積蓄買受，不
    足部分，再向合作金庫貸款而設定最高限額抵押權440 萬元
    ，絕非被告之母親王趙敏所購買，被告提出之王趙敏匯款資
    料，從79年04月至83年11月間，匯款金額共計747 萬元，固
    有匯款資料為憑。惟無法證明是購買上述房地之用，如全為
    購買房地之用，被告何須貸款？而且系爭房地貸款，直到86
    年才清償完畢，故上述匯款之原因，或為借款、或為寄託、
    或為贈與、或為其他原因？上述匯款資料，應與系爭房地之
    取得無關等語。
(二)、被告則以系爭房地，係79年04月28日起至同年05月11日止，
    由被告母親王趙敏匯款計397 萬元，配合向合作金庫貸款所
    購買，而登記為被告名義，有被告母親王趙敏匯款予丙○○
    之匯款資料可證。而被告母親王趙敏自81年03月19日起至83
    年11月10日止陸續匯款350 萬元予被告，以清償上開合作金
    庫之貸款。再者，被告於77年02月至78年間前後一年多，前
    往日本新潟大學醫學部整形外科當見習醫生，被告之配偶丙
    ○○亦在日本陪同被告居住三個多月，不但一年多沒有賺錢
    ，反而花掉大筆學費、食宿等費用，被告返台迄至79年05月
    03日，短短不過幾個月，被告焉有鉅大資金購買上開房地，
    足見上開房地，係被告母親王趙敏匯款配合合作金庫貸款所
    購買，而登記與被告。何況上開房地已借款500 萬元，並設
    定抵押權在案等語，置辯。
(三)、匯款的原因多種，或為借款、或為寄託、或為贈與，縱然是
    贈與，惟贈與者為金錢，就受贈之金錢而言，固為無償取得
    ；惟被告倘將受贈之金錢，用之投資或贈買房地，就取得投
    資之利得或房地而言，則非無償取得。本件被告之母親王趙
    敏固然前後匯款747 萬元，並有被告提出之匯款資料可參，
    惟不能證明該匯款金額即為購買系爭房地之用。再者，被告
    購買系爭房屋時，系爭房地登記取得時間為79年05月15日，
    而向合作金庫設定最高限額抵押權440 萬元之借款時間，為
    79年05月23日，並有土地及建物登記謄本可按。本院審酌上
    開登記及設定抵押權之時間，相隔僅為8 日，顯然是過戶取
    得所有權後，即辦理借款設定抵押權之舉。因此，被告雖辯
    稱系爭房地，係其母親王趙敏先後匯款購得，顯有不合。原
    告主張系爭房地，係以兩造積蓄買受，不足部分，再向合作
    金庫借款而設定最高限額抵押權440 萬元等情，自屬可信。
    系爭房地，既不能證明係被告無償贈與取得，自應列入夫妻
    婚後剩餘財產分配。
(四)、至系爭房地，被告雖辯稱已借款500 萬元，並設定抵押權。
    惟查，該抵押借款500 萬元，設定抵押時間為93年04月30日
    ，有土地及建物登記謄本可佐。核系爭抵押借款500 萬元，
    既在兩造離婚確定（92年05月09日判決確定）後所為，自非
    兩造之共同債務，不在被告婚後財產得予扣除之範圍，併予
    敘明。
四、附表編號6 所示汽車，非無償贈與取得，應列入夫妻婚後剩
    餘財產分配。
(一)、原告主張系爭汽車，是被告於84年購得，並非無償贈與取得
    ，自應列入夫妻婚後剩餘財產分配等語；被告則以該汽車，
    係被告之母親王趙敏於84年07月25日，分別匯款20萬元、18
    萬元、12萬元予被告而購得，屬被告之母親王趙敏無償贈與
    而取得之財產，原告不得請求分配等語，置辯。
(二)、經查：匯款的原因多種，或為借款、或為寄託、或為贈與，
    縱然是贈與，惟贈與者為金錢，就受贈之金錢而言，固為無
    償取得；惟被告倘將受贈之金錢，用之投資或贈買汽車，就
    取得投資之利得或購買之汽車而言，則非無償取得。本件被
    告之母親王趙敏於84年07月25日分別匯款20萬元、18萬元、
    12萬元予被告，固有匯款單影本可證。惟不能證明王趙敏所
    匯款項與無償贈與有關，參以被告至84年購買汽車時，已行
    醫有年，衡情應無理由再無接受王趙敏資助必要。因此，原
    告主張系爭汽車，非無償贈與取得，應列入夫妻婚後剩餘財
    產分配，應屬可採。
五、綜上所述，附表編號1 、2 所示房地，為被告無償贈與取得
    ，原告不得主張列入夫妻婚後剩餘財產分配；附表編號3、4
    、5 、6 所示房屋、房地、汽車，並非被告無償贈與取得，
    應列入夫妻婚後剩餘財產分配，認定均如上述。再者，原告
    對於附表編號7 、8 所示房地為其婚後取得之財產，又不爭
    執。依此計算，兩造現存之婚後財產（以起訴為基準點）為
    0000000 元（原告為0000000 元、被告為0000000 元），雙
    方剩餘財產之差額，被告多出0000000 元，平均分配結果，
    原告得請求被告給付之金額為0000000 元，計算式：
(一)、原告婚後財產：0000000元+0000000元=0000000元。
(二)、被告婚後財產：240100元+0000000元+349100 元+80000元
(三)、平均分配結果：0000000元+0000000元=0000000元
１、原告應得差額：0000000元-0000000元=+0000000元
２、被告應付差額：0000000元-0000000元=-0000000元
六、按應付利息之債務，其利率未經約定，亦無法律可據者，週
    年利率為百分之五；給付有確定期限者，債務人自期限屆滿
    時起，負遲延責任；給付無確定期限者，債務人於債權人得
    請求給付時，經其催告而未為給付，自受催告時起，負遲延
    責任；其經債權人起訴而送達訴狀、或依督促程序送達支付
    命令者、或為其他相類之行為者，與催告有同一之效力；遲
    延之債務，以支付金錢為標的者，債權人得請求依法定利率
    計算之遲延利息。民法第203 條、第229 條第1 項、第2項
    、第233 條第1 項分別定有明文。本件原告提起訴訟而送達
    訴狀，與催告有同一之效力，被告自受催告時起負遲延責任
    。因此，原告起訴請求被告給付之利息，於送達訴狀（93年
    09月16日）始與催告有同一效力，其請求自起訴狀繕本送達
    翌日即93年09月17日計算之利息，方合規定。從而，原告請
    求被告給付0000000 元、及自93年09月17日起至清償日止，
    按年息百分之5 計算之利息，核無不合，應予准許。逾此範
    圍，不應准許，應予駁回。兩造均陳明願供保為假執行及免
    為假執行宣告，就原告勝訴部分，核無不合，乃各酌定相當
    之擔保金額，分別准許之。至於原告敗訴部分，其假執行之
    聲請，則無依據，應併予駁回。
戊、本件事證已經明確，雙方其餘主張或陳述，及合約書制作年
    份是否鑑定部分，因原告未就合約書真正抗辯，且不影響本
    件判決認定結果，不再逐一論述，併予敘明。
己、訴訟費用負擔依據：民事訴訟法第79條但書。
中　　華　　民　　國　　94　　年　　3 　　月　　14　　日
                          家事庭法　官　林秋火
以上正本係照原本作成
如對本判決上訴，應於判決送達後20日內向本院提出上訴狀。（
須附繕本）
中　　華　　民　　國　　94　　年　　3 　　月　　14　　日
                                書記官　張瑛瑢
